臺灣高等法院民事判決
110年度勞上易字第34號
上  訴  人  台灣電力股份有限公司

法定代理人  楊偉甫  
訴訟代理人  林富華律師                      
被上訴人    何泰造  
            梁廷山  
            汪晚龍  
            賴正昌  
            郭忠仁  

            張欽凱  

共      同
訴訟代理人  葉錦郎律師                      

上列當事人間請求給付退休金差額事件，上訴人對於中華民國10
9年12月25日臺灣臺北地方法院109年度勞訴字第329號第一審判
決提起上訴，本院於110年8月10日言詞辯論終結，判決如下：
    主      文
上訴駁回。
第二審訴訟費用由上訴人負擔。
    事實及理由
一、被上訴人起訴主張：被上訴人何泰造、梁廷山、汪晚龍、賴
    正昌、郭忠仁為上訴人臺北供電區營運處之員工，被上訴人
    張欽凱為上訴人台電電力調度處之員工；於退休前，被上訴
    人何泰造、梁廷山、汪晚龍、張欽凱任值班經理，被上訴人
    賴正昌、郭忠仁任值班主任，並各自如原判決附表（下稱附
    表）「退休日」欄所示之日期退休。被上訴人於退休前為上
    訴人派用人員，依勞動基準法（下稱勞基法）第84條、勞基
    法施行細則第50條、經濟部所屬事業機構人事管理準則實施
    要點第5點之規定，屬勞基法第84條所稱「公務員兼具勞工
    身分者」，依經濟部所屬事業人員退休撫卹及資遣辦法（下
    稱退撫辦法）第2條、第3條、第9條規定（108年8月30日修
    正前為同法第6條，簡稱修正前第6條），退休金給與標準應
    依勞基法有關規定辦理。被上訴人受僱期間之工作型態為24
    小時按日班、小夜班及大夜班之三班制輪值作業，各班工作
    性質均相同，上訴人並按被上訴人輪值大、小夜班而分別發
    給夜點費400元、250元，而該夜點費係由實際到班輪值大、
    小夜班之人員領取，若有調職代班或請假，則歸代班人員領
    取，顯與勞工提供勞務行為有對價關係，屬經常性給付，為
    平均工資之一部。詎上訴人核發退休金時，均未將該夜點費
    納入平均工資據以計算退休金，自應補發。被上訴人於勞基
    法施行前後之服務年資、退休金基數、平均夜點費各如附表
    所示，上訴人應給付被上訴人如附表所示「應補發退休金」
    欄所示之金額。爰依勞基法第55條、第84條、第84條之2、
    退撫辦法第3條、第9條（修正前第6條）、臺灣省工廠工人
    退休規則（下稱退休規則）第9條第1款規定，提起本訴，求
    為命上訴人給付被上訴人如附表「應補發退休金」欄所示之
    金額，及自如附表「利息起算日」欄所示之日起至清償日止
    ，按週年利率5%計算之利息。
二、上訴人則以：伊為經濟部所屬國營事業，依國營事業管理法
    規定及行政院命令實施用人費率單一薪給制，即人員從事工
    作之報酬業於所支領之基本薪給充分反映，且員工之退休事
    項應依退撫辦法、退撫辦法作業手冊辦理。而夜點費實係乃
    伊體恤輪班人員給予購買點心之福利，為恩惠性給與，非勞
    務對價，不屬工資；且未符合作業手冊關於平均工資之定義
    ，亦未經經濟部核定准列計，自不得列入平均工資計算。縱
    認夜點費屬工資，應僅輪班人員加發初夜點心費及深夜點心
    費部分得列入平均工資計算，且至多僅能於計算被上訴人適
    用勞基法施行後年資之退休金給與時，將之列入平均工資計
    算等語，資為抗辯。
三、原審為被上訴人全部勝訴之判決，並為准假執行、附條件免
    假執行之宣告。上訴人不服，提起上訴，聲明：㈠原判決廢
    棄。㈡被上訴人在第一審之訴及假執行之聲請均駁回。被上
    訴人則答辯聲明：上訴駁回。
四、兩造不爭執事項（本院卷第90頁）
　㈠被上訴人何泰造、梁廷山、汪晚龍、賴正昌、郭忠仁均為上
    訴人臺北供電區營運處之退休員工，被上訴人張欽凱為上訴
    人電力調度處之退休員工。被上訴人退休前職級名稱均為電
    機工程監，屬於「派用人員」，均屬勞基法第84條所指公務
    員兼具勞工身分者。
　㈡被上訴人服務年資起算日、退休日、退休金基數、平均夜點
    費如附表所示。
　㈢被上訴人受僱於上訴人期間所從事工作性質，均採全天候24
    小時，按日班、小夜班及大夜班之三班制輪流作業，日班為
    8時至16時、小夜班為16時至24時、大夜班為24時至翌日8時
    ，各班工作地點、性質均相同，僅服勤時間不同。
　㈣上訴人發給之夜點費，係由實際到班輪值之人員領取，若有
    調職代班或請假，則歸實際代班人員領取。且夜點費金額之
    調整，自77年7月起，除原發給之夜點費外，另再加發夜點
    費，就初夜點費有「一般初夜點心費」、「加發初夜點心費
    」；就深夜點心費有「一般深夜點心費」、「加發深夜點心
    費」。自92年1月1日起發給輪值小夜班人員之一般初夜點心
    費為75元、加發初夜點心費為175元，初夜點心費合計為250
    元；發給輪值大夜班人員之一般深夜點心費為150元、加發
    深夜點心費為250元，深夜點心費合計為400元。另非輪值人
    員於夜間出勤亦得領取一般初夜點心費75元及一般深夜點心
    費150元。
　㈤被上訴人退休前6個月輪值小夜班、大夜班之次數及領取初夜
    點心費、深夜點心費之金額，分別如上訴人所提109年8月11
    日民事答辯狀附表2、附表3所示。
　㈥上訴人於被上訴人退休後，已各給付被上訴人未將夜點費納
    入平均工資計算之退休金。
五、本件經兩造依民事訴訟法第463條準用同法第270條之1第1項
    第3款規定，於110年4月28日準備程序整理爭點（本院卷第9
    0頁），茲就兩造之爭點及本院之判斷，分述如下：
  ㈠夜點費是否為工資？得否列入退休金之平均工資計算？
  ⒈按勞基法第84條前段規定：「公務員兼具勞工身分者，其有
    關任（派）免、薪資、獎懲、退休、撫卹及保險（含職業災
    害）等事項，應適用公務員法令之規定」。所稱公務員兼具
    勞工身分者，係指依各項公務員人事法令任用、派用、聘用
    、遴用而於同法第3條所定各業從事工作獲致薪資之人員。
    勞基法施行細則第50條前段定有明文。查被上訴人皆為上訴
    人之派用人員，為兩造所不爭，屬勞基法第84條規定之公務
    員兼具勞工身分者，其退休事項，應適用公務員法令之規定
    。次按國營事業管理法第33條規定：「國營事業人員之進用
    、考核、退休、撫卹、資遣及其他人事管理事項，除法律另
    有規定外，由國營事業主管機關擬訂辦法，報請行政院核定
    」。退撫辦法第1條則明定：「本辦法依國營事業管理法第3
    3條規定訂定之」。是被上訴人之退休事項依勞基法第84條
    前段規定，應適用退撫辦法。再按，退撫辦法所稱基數，係
    指計算事由發生時1個月平均工資。平均工資依勞基法有關
    規定辦理。退撫辦法第3條亦有明文。從而，被上訴人退休
    事項有關之平均工資計算，依勞基法第84條前段規定，應適
    用退撫辦法，且關於平均工資之計算，依退撫辦法第3條規
    定，應依勞基法有關規定辦理。再按勞基法第2條第4款規定
    之平均工資，係指：計算事由發生之當日前6個月內所得工
    資（即勞基法第2條第3款所定工資）總額除以該期間之總日
    數所得之金額，則依文義，退撫辦法第3條規定平均工資依
    勞基法有關規定辦理，亦非僅適用勞基法規定之平均工資計
    算式，而應尚包含勞基法有關工資之定義。
  ⒉次按工資係勞工因工作而獲得之報酬，包括工資、薪金及按
    計時、計日、計月、計件以現金或實物等方式給付之獎金、
    津貼及其他任何名義經常性給與均屬之。勞基法第2條第3款
    定有明文。故所謂工資，應屬「勞務之對價」及「經常性之
    給與」，至於其給付名稱為何，則非所問（最高法院92年度
    台上字第2108號判決意旨參照）。準此，事業單位發給夜點
    費是否屬於工資，即應依一般社會交易之健全觀念，判斷是
    否具備勞工因提供勞務而由雇主獲致對價之「勞務對價性」
    ，及有無於固定常態工作中可取得而具有制度上經常性之「
    經常性給與」要件。經查，被上訴人須依上訴人排班從事24
    小時3班固定輪值工作，各班工作性質相同，僅服勤時間不
    同；及上訴人依被上訴人輪值大、小夜班時段及次數發給夜
    點費，自92年1月1日起小夜班夜點費每次250元、大夜班夜
    點費每次400元，夜點費每人每次金額相同，不因作業種類
    、年資、職級而有差異等情，為兩造所不爭。則以被上訴人
    任職上訴人期間輪值大、小夜班為常態性工作，每次輪值即
    可獲得固定數額之夜點費，該費用核屬輪值工作可取得之給
    與，於制度上具有經常性。上訴人雖不區分輪值人員薪資高
    低、工作內容及職級等不同，統一發給相同金額，惟夜點費
    既為輪值大、小夜班人員依輪值次數所得領取，顯與被上訴
    人提供勞務密切相關，且夜間輪值不利生活及健康，上訴人
    基於事業性質對工作時間特殊之輪值人員增加夜點費給付，
    即屬提供勞務之對價。是以，夜點費在上訴人之薪給制度上
    ，已為輪值人員常態性提供勞務可經常取得之對價，符合「
    勞務對價性」及「經常性給與」之要件，被上訴人主張夜點
    費屬於工資，堪可採信。
  ⒊上訴人雖抗辯：夜點費之發放沿革，自日據時代即為照顧夜
    間員工體力消耗與負擔，以準備食物由員工自行取用，嗣演
    變為發放費用供員工自行購買點心，不具勞務對價性，不因
    受僱人作業種類及其工作複雜性、年資、職級不同而有差異
    ，僅係上訴人出於體恤、慰勞員工而發放，係伊單方面恩惠
    性給與之餐費，非屬於兩造合意之工資之一部等語。惟依勞
    基法第2條第3款規定，勞工因工作獲得之報酬，不論以現金
    或實物方式給付，其為經常性給與者，均屬工資。上訴人發
    給之夜點費因符合「勞務對價性」及「經常給與性」而屬工
    資，已如前述，自不因上訴人原發給實物，後改為發給現金
    ，即變異其性質，此一抗辯，要難逕採。則上訴人抗辯夜點
    費係出於伊單方面體恤、慰勞員工而發放，被上訴人任職公
    司甚久，知悉夜點費屬於餐點費而非工資云云，同不足採。
  ⒋上訴人又抗辯：伊為國營事業，以經濟部為主管機關並受其
    監督，依國營事業管理法第33條規定，其人員退休，由國營
    事業主管機關擬訂辦法，報請行政院核定。經濟部依上開規
    定制訂之退撫辦法、退撫辦法作業手冊及附件貳之一規定之
    「平均工資」，並未將夜點費計入平均工資計算，經濟部96
    年5月17日經營字第09602605480號函、104年9月4日經授營
    字第10420367190號函、109年8月28日經營字第10900674780
    號函亦重申此意旨，系爭夜點費應非工資，不得列入平均工
    資計算等情。惟退撫辦法第3條規定平均工資依勞基法有關
    規定辦理，亦非僅適用勞基法規定之平均工資計算式，而應
    尚包含勞基法有關工資之定義，依勞基法規定，本件兩造爭
    執之夜點費屬工資範疇，均經本院說明如前，且上訴人給付
    之夜點費是否為工資，屬法院應依職權個案判斷之事項，行
    政機關所為函釋僅可供參考，並無拘束法院效力。是上訴人
    以上開情詞抗辯夜點費非屬工資，並聲請本院向經濟部函查
    云云，尚無必要，亦無憑採。
  ⒌上訴人再抗辯：伊於77年間考量輪班人員長期於初夜、深夜
    輪班之辛勞，於「一般初夜點心費」及「一般深夜點心費」
    外，另給與「加發初夜點心費」及「加發深夜點心費」，若
    認定夜點費應計入平均工資，亦應僅將加發部分（即加發初
    夜點心費175元及加發深夜點心費250元）計入平均工資等語
    。然查，上訴人所謂一般與加發之區別，實係依夜點費發給
    之歷史演進軌跡，以其中77年間增額發給為分水嶺，依該次
    增額前後原有或新增之細目而劃分，而不論上訴人賦予夜點
    費細目為加發或一般，均因長久依循固定標準對於輪值夜班
    人員發給而具有制度性，且審諸發給之制度目的，依照社會
    一般通念判斷，皆具有勞務對價性及給與經常性，而屬工資
    範疇，此不因上訴人發給非值勤人員一般初夜點心費及一般
    深夜點心費而得異其認定，已如前述，則上訴人辯稱一般夜
    點費，不應列入平均工資計算云云，自無可採。
  ⒍上訴人另抗辯：被上訴人在勞基法施行前任職年資有關退休
    金平均工資之計算，不包括夜點費，故勞基法施行前之年資
    不應用以計算夜點費云云。惟按勞工工作年資自受僱之日起
    算，適用本法前之工作年資，其資遣費及退休金給與標準，
    依其當時應適用之法令規定計算；當時無法令可資適用者，
    依各該事業單位自訂之規定或勞雇雙方之協商計算之。適用
    本法後之工作年資，其資遣費及退休金給與標準，依第17條
    及第55條規定計算，為勞基法第84條之2所規定。則被上訴
    人關於勞工退休金之給與標準，在勞基法73年7月30日制定
    公布前，應依當時有效之退休規則第9條第1款、退撫辦法第
    6條前段規定辦理，而依退撫辦法第6條規定：「各機構人員
    退休金按其在勞動基準法施行前後之工作年資，分別依臺灣
    省工廠工人退休規則及勞動基準法之規定計算」。可見該規
    定亦與勞基法第84條之2規定相同。至於退休金基數計算方
    式所稱工資，依退休規則第10條第2項規定：「前項所稱工
    資，依工廠法施行細則第4條之規定」。而工廠法施行細則
    第4條規定：「本法所稱工資係指工人因工作而獲得之報酬
    。不論以工資、薪金、津貼、獎金或其他任何名義按計時、
    計日、計月、計件給與者均屬之」。對照勞基法第2條第3款
    所規定：「工資：指勞工因工作而獲得之報酬；包括工資、
    薪金及按計時、計日、計月、計件以現金或實物等方式給付
    之獎金、津貼及其他任何名義之經常性給與均屬之」，足見
    退休規則及勞基法所稱之工資，其內涵相同，故依勞基法第
    84條之2規定，在勞基法施行前後之年資，不論係適用退休
    規則或勞基法，其認定標準均相同，僅需符合「勞務對價」
    與「經常性給與」，即屬工資，而系爭夜點費係屬工資範圍
    ，業如前述，即應計入被上訴人退休金計算，故上訴人此部
    分所辯，亦無可採。
  ⒎從而，被上訴人主張夜點費為工資，應列入退休金之平均工
    資計算等語，堪可採信。
  ㈡被上訴人得請求上訴人補發之退休金為若干？　　　　
  ⒈按退撫辦法第9條（修正前第6條）規定：派用人員退休金按
    其在勞基法施行前後之工作年資，分別依退休規則及勞基法
    之規定計算。其在15年以內之工作年資，每滿1年給與2個基
    數；超過15年之工作年資，在勞基法施行前者，每滿1年給
    與半個基數，最高給與35個基數，超過之工作年資不予計算
    ，在勞基法施行後者，每滿1年給與1個基數。其剩餘年資未
    滿半年者，以半年計，滿半年者，以1年計。但其在勞基法
    施行前後之工作年資，合計退休金最高給與45個基數為限。
    退休規則第9條第1款、第10條第1項第1款則規定：「工人退
    休金之給與規定如左：一、依第5條規定自願退休之工人及
    依第6條規定命令退休之工人，工作年資滿15年者，應由工
    廠給與30個基數之退休金，工作年資超過15年者，每逾1年
    增給半個基數之退休金，其賸餘年資滿半年者以1年計算，
    未滿半年者不計，合計最高以35個基數為限」、「退休金基
    數之計算方式如左：一、按月支薪者，以核准退休前3個月
    平均工資所得為準」。勞基法第55條第1項第1款、第2項則
    規定：「勞工退休金之給與標準如下：按其工作年資，每滿
    1年給與2個基數。但超過15年之工作年資，每滿1年給與1個
    基數，最高總數以45個基數為限」、「前項第1款退休金基
    數之標準，係指核准退休時1個月平均工資」。
  ⒉經查，夜點費屬工資，應列入平均工資計算，已如前述，上
    訴人計算被上訴人之退休金時，自應將夜點費計入平均工資
    以核計之。被上訴人任職於上訴人期間均跨越73年8月1日勞
    基法施行前後，被上訴人主張其服務年資起算日及退休日期
    分別如附表所示，且被上訴人主張其依前揭規定，將附表所
    列退休前3個月平均夜點費數額與退休前6個月平均夜點費數
    額分別計入平均工資計算後，其等各得請求上訴人補發如附
    表「應補發退休金」欄所示之退休金差額，上訴人就夜點費
    如應計入平均工資，則退休金差額數額如附表所示，並無爭
    執（本院卷第90頁）。是被上訴人依勞基法第84條前段、退
    撫辦法第9條（修正前第6條）規定，請求上訴人給付如附表
    「應補發退休金」欄所示金額，即屬有據。
  ⒊按勞工退休金之給付，雇主應於勞工退休之日起30日內給付
    之。給付有確定期限者，債務人自期限屆滿時起，負遲延責
    任。遲延之債務，以支付金錢為標的者，債權人得請求依法
    定利率計算之遲延利息。應付利息之債務，其利率未經約定
    ，亦無法律可據者，週年利率為5％。勞基法第55條第3項前
    段及民法第229條第1項、第233條第1項、第203條分別定有
    明文。查上訴人未於附表「退休日」欄所示之日起30日內給
    付被上訴人如附表「應補發退休金」欄所示退休金，則被上
    訴人依上開規定，得請求上訴人給付自附表「利息起算日」
    欄所示之日起之法定遲延利息。
六、綜上所述，被上訴人依勞基法第84條前段、退撫辦法第9條
    （修正前第6條）規定，請求上訴人給付如附表「應補發退
    休金」欄所示金額，及自附表「利息起算日」欄所示之日起
    至清償日止，按週年利率5％計算之利息，為有理由，應予准
    許。原審所為上訴人敗訴之判決，並無不合。上訴論旨指摘
    原判決不當，求予廢棄改判，為無理由，應駁回其上訴。
七、本件事證已臻明確，兩造其餘之攻擊或防禦方法及所用之證
    據，經本院斟酌後，認為均不足以影響本判決之結果，爰不
    逐一論列，附此敘明。
八、據上論結，本件上訴為無理由，依民事訴訟法第449條第1項
    、第78條，判決如主文。
中　　華　　民　　國　　110 　年　　8 　　月　　31　　日
                  勞動法庭 
                      審判長法  官  李慈惠 　
                            法  官  趙雪瑛  
                            法  官  陳婷玉
正本係照原本作成。
不得上訴。
中　　華　　民　　國　　110 　年　　8 　　月　　31　　日
　　　　　　　　　　　　　
　　　　　　　　　　　　　  書記官  黃麗玲